【裁判字號】    99,上易,759
【裁判日期】    990927
【裁判案由】    詐欺
【裁判全文】
臺灣高等法院高雄分院刑事判決         99年度上易字第759號
    上  訴  人
    即  被  告  乙○○
上列上訴人因詐欺案件，不服臺灣高雄地方法院99年度易字第61
3 號中華民國99年6 月30日第一審判決（起訴案號：臺灣高雄地
方法院檢察署99年度偵字第2836號）及移送併辦（99年度偵字第
10353 號），提起上訴，本院判決如下：
     主  文
原判決撤銷。
乙○○無罪。
    理  由
一、公訴意旨以：被告乙○○可預見一般取得他人金融帳戶常與
    財產犯罪有密切之關聯，亦知悉詐騙集團等不法份子經常利
    用他人存款帳戶、提款卡、密碼以轉帳方式，詐取他人財物
    ，並以逃避追查，竟仍以不違背其本意之幫助犯意，於民國
    98年11月18日前之某日，在不詳地點，將其所開立之臺灣銀
    行苓雅分行（下稱臺灣銀行）帳號000000000000號帳戶之存
    摺、提款卡（含密碼）交予年籍、姓名不詳之人，以供不詳
    詐欺集團作為詐騙財物之用。嗣該不詳姓名年籍之人與其所
    屬之詐騙集團即共同意圖為自己不法之所有，於(一)98年11月
    18日10時許，假借地檢署之名義，撥打電話向丙○○佯稱其
    涉嫌詐欺洗錢案，需將帳戶內之存款領出存入指定之信託帳
    戶內云云，致丙○○陷於錯誤，遂依指示於同日匯款新台幣
    （下同）37,000元至乙○○前開帳戶內，旋由詐騙集團成員
    提領一空；(二)98年11月18日17時44分許，假冒奇摩購物網站
    客服人員及郵局專員，撥打電話向甲○○佯稱奇摩購物網站
    之付款方式發生錯誤，需操作提款機設定取消付款動作云云
    ，致甲○○陷於錯誤，而依指示於同日20時50分許，匯款18
    ,998元至乙○○前開帳戶內，旋由詐騙集團成員提領一空。
    嗣因丙○○、甲○○察覺有異，始報警循線查獲上情。因認
    被告乙○○涉犯刑法第339 條第1 項、第30條第2 項之幫助
    詐欺取財罪嫌云云。
二、按犯罪事實應依證據認定之，無證據不得認定犯罪事實，刑
    事訴訟法第154條第2項定有明文。又認定犯罪事實所憑之證
    據，雖不以直接證據為限，間接證據亦包括在內；然而無論
    係直接或間接證據，其為訴訟上之證明，須於通常一般之人
    均不致有所懷疑，而得確信其為真實之程度者，始得據為有
    罪之認定，倘其證明尚未達到此一程度，而有合理性之懷疑
    存在時，即難為有罪之認定。再者，告訴人之告訴係以使被
    告受刑事訴追為目的，是其陳述是否與事實相符，仍應調查
    其他證據以資審認，此有最高法院52年台上字第1300號、76
    年度台上字第4986號判例可資參照。
三、本件公訴人認被告乙○○涉有前開幫助詐欺取財罪嫌，係以
    告訴人丙○○、甲○○於警詢時之證述，復有告訴人丙○○
    提出之臺灣銀行無摺存入憑條存根、告訴人甲○○提出之郵
    政自動櫃員機交易明細表各1 紙、臺灣銀行苓雅分行98年12
    月2 日苓雅營密字第09850014441 號函附之客戶資料及歷史
    往來明細表在卷足稽等為其論據。
四、程序方面：
    按被告以外之人於審判外之陳述，雖不符刑事訴訟法第159
    條之1 至第159 條之4 之規定，而經當事人於審判程序同意
    作為證據，法院審酌該言詞陳述或書面陳述作成時之情況，
    認為適當者，亦得為證據，刑事訴訟法第159 條之5 第1 項
    定有明文。本件檢察官、被告於本院審判程序時，就本判決
    所引用審判外之言詞或書面陳述，均明示同意有證據能力，
    本院審酌該具有傳聞證據性質之證據，其取得過程並無瑕疵
    ，與待證事實具有關聯性，證明力非明顯過低，以之作為證
    據係屬適當，認俱得為證據。
五、訊據上訴人即被告乙○○固坦承申設上揭金融帳戶等資料之
    事實不諱，惟矢口否認有何幫助詐欺取財之犯行，辯稱：伊
    將帳戶之存摺、提款卡及密碼放在友人蔡清安之機車置物箱
    遭竊，伊並未提供帳戶資料予他人而幫助詐欺等語。
六、經查：
  (一)上揭犯罪事實，業據證人即被害人丙○○、甲○○於警詢時
    證述綦詳，復有丙○○匯款之臺灣銀行無摺存入憑條、甲○○匯款之郵局自動櫃員機交易明細表影本各1 紙、臺灣銀行
    苓雅分行98年12月2 日第00000000001 號函暨檢送之被告申
    設帳戶000000000000之印鑑卡影本、通訊中文名、地資料查
    詢單及自開戶日93年12月20日至98年11月19日止之歷史往來
    明細表各1 份在卷可稽（見警卷(一)第17頁至第18頁、第21頁
    至第32頁），是被害人丙○○、甲○○所稱遭人詐騙取財，
    且被告上開帳戶確已遭不法份子作為詐騙匯款之帳戶使用等
    情，均堪認定。
  (二)關於被告上開臺灣銀行帳戶之存摺等物於何時遺失及相關細
    節，被告於警詢中陳稱：我於98年11月間從台中南下高雄找
    朋友遊玩，最後1 次使用是在98年11月11日、12日，在高雄
    苓雅分行補登存摺，之後就放在友人蔡清安的機車置物箱，
    後來回台中忘記拿，11月21日蔡清安告訴我機車置物箱遭竊
    ，我的存摺、提款卡及密碼均遭竊，但印章沒有遺失，我並
    未報案等語（見警卷(一)第1 頁至第4 頁、警卷(二)第1 頁至第
    4 頁），其再於偵查中供稱：我到高雄玩剛好經過台銀，我
    就請朋友幫我補摺，後來就將帳戶放在朋友機車置物箱，我
    於11月14、15日回台中忘記拿；我本來想將帳戶結清，但當
    下覺得麻煩就算了等語（見偵查卷(一)第6 頁至第7 頁、偵查
    卷(二)第5 頁至第6 頁），於原審99年6 月17日審理時陳稱：
    我本來打算結清帳戶，但人太多，隔天跟蔡先生約吃飯，我
    請蔡先生幫忙刷存款簿，我到對面星巴克買咖啡，我是星期
    四下高雄，行程是五、六、日，星期日回中部等語（見原審
    易字卷第14頁至第15頁），然證人蔡清安於原審99年6 月17
    日審理時證述：被告應該是星期二中午將其臺灣銀行帳戶交
    給我，被告是自己刷簿子後放在我機車置物箱，4 、5 天後
    是星期六要去爬山，我才發現機車置物箱遭竊，存摺、提款
    卡及密碼都不見了，但印章還在車內等語（見原審易字卷第
    17頁至第18頁），是被告就其所述存摺等物遺失時間、遺失
    前係由何人補刷存摺等節，其與證人所述均有不符，是被告
    所有系爭帳戶之存摺、提款卡、密碼，是否同時遭竊？則有
    探討之必要。
  (三)然被告之台灣銀行帳戶之存款餘額，於98年11月5 日僅有51
    元，之後並無款項出入，直至98年11月17日有1 筆90,000元
    匯入，但當日分5 次接續提領，僅剩33元，翌日（98年11月
    18日）有被害人丙○○存入37,000元，於當日分3 次被提領
    僅剩15元，同日被害人甲○○匯入18,998元，當日即被提領
    僅剩118 元，此觀之卷附該帳戶交易明細表（見警卷(二)第21
    頁、第22頁）甚明，可見被告上開帳戶存摺、提款卡在98年
    11月10日左右被告最後持有時，該帳戶內之餘款甚少，因而
    當時被告並不以為意，亦未將當時遺失之情節，刻意謹記在
    心，證人蔡清安與被告為男女朋友，亦知悉被告系爭帳戶內
    之金額甚少，同樣不以為意，故就上開帳戶遺失之情節亦記
    憶模糊，也因此，其2 人於被告之上開帳戶存摺等不見後，
    並未立即報案或向銀行申請補發存摺、提款卡。反之，若被
    告或蔡清安於系爭存摺、提款卡不見當時，緊急向警方報案
    ，或向銀行申請補發、補卡，則可見其2 人對該情事之在意
    ，其2 人亦會記憶較為深刻，所述亦應較為吻合，因此被告
    與蔡清安於原審99年6 月17日審理時，對於距離案發時（98
    年11月10日左右）已有半年之久之事無法清楚記憶，難謂與
    常情有何違背。至於被告並未於知悉上開帳戶之存摺等物失
    竊後立即向警方報案，或向銀行申請補發、補卡，乃因該帳
    戶內僅剩幾十元，而不以為意，以為縱使遭人竊取或撿拾，
    亦無何損失，遂未向警方報案，僅以電話向銀行掛失，此與
    一般人之認知亦不相違。
  (四)一般人使用金融帳戶提款之習慣，為避免遺失存摺或提款卡
    時，帳戶內之存款遭人盜領及帳戶遭他人不法使用，通常均
    將提款卡、存摺與密碼分別存放，不至於將密碼記載於存摺
    、提款卡上或與存摺、提款卡同處存放，否則密碼之設定即
    失其意義，此乃眾所週知之事。再者，設定提款卡密碼，衡
    諸常情，通常亦多以自己熟記之號碼為之以避免遺忘，且縱
    使被告仍有遺忘密碼之虞，亦當係在其他物體上註記備忘及
    與存摺、提款卡不同處置放，當無將密碼寫下與提款卡一同
    放置，而任他人知悉之理。然被告於偵查中雖供稱：能清楚
    記憶密碼是00000000，這是我朋友的生日等語（見偵查卷(一)
    第7 頁），但於原審99年6 月17日審理時卻供稱：密碼是42
    1428，是蔡清安的生日42年10月8 日，我把0 拿掉，因為又
    改成6 碼，所以再重複1 次等語（見原審易字卷第19頁背面
    ），可見被告雖以其友人蔡清安之生日「42年10月8 日」作
    為密碼，但其設定之密碼究竟是「00000000」或「421428」
    ？是8 碼或6 碼？被告先後所述不一，何況該帳戶被告甚少
    使用，故其將上開帳戶之密碼寫在提款卡上，雖有假如遺失
    將被盜領之風險存在，但有如此作法之人，亦時有所聞。又
    被告既然於案發前南下高雄有意要將上開帳戶結清，自需將
    該帳戶之存摺、提款卡及印章等資料準備齊全才能辦理，因
    此被告將上開帳戶之存摺、提款卡及印章同放一處，乃屬必
    然且必要，其所為與常理並無違背甚明。
  (五)按現今社會上，確存有不少因無正當職業、無固定收入、社
    會經驗不足，為貪圖小利而出售個人帳戶供人使用之人，是
    犯罪集團成員僅須付出少許之金錢，即可取得可完全操控而
    無遭掛失風險之帳戶，衡情，當無使用遭竊、遺失等未經申
    辦帳戶者同意使用之帳戶之可能，否則，自不法詐騙犯罪集
    團之角度審酌，渠等既知社會上一般正常之人如帳戶存摺、
    印章、提款卡遭竊或遺失，為防止拾得或竊得之人盜領存款
    或將帳戶作為不法使用，必於發現後立即報警或向金融機構
    辦理掛失止付，而於原帳戶所有人掛失止付後，渠等即無法
    以拾得或竊得之存摺、提款卡提領該帳戶內之存款，渠等在
    此情形下，如仍以此帳戶作為其犯罪工具，則在渠等向被害
    人詐騙，並誘使被害人將款項轉入或匯入該帳戶後，卻又極
    有可能因帳戶所有人掛失止付而無法提領，則渠等大費周章
    從事於犯罪之行為，甘冒犯罪後遭追訴、處罰之風險，卻只
    能平白無故替原帳戶所有人匯入金錢，而無法得償其犯罪之
    目的，無異於為他人作嫁，此等損人不利己之舉，又豈是聰
    明狡詐之財產犯罪集團所可能犯之錯誤。然被告係有正當職
    業，為房屋仲介人員，已有工作經驗30年，並有積蓄，被告
    實無販賣帳戶賺取小利之動機，且讓自己其餘銀行帳戶遭凍
    結而陷於無法使用之困境之理由；雖坊間報章雜誌及新聞媒
    體，對於以簡訊、電話等方式通知中獎或如退稅、佯裝檢警
    執法人員、網上購物轉帳匯款等其他類似之不法詐騙方法及
    詐欺集團經常收購他人存款帳戶，以隱匿渠等詐欺取財犯罪
    之不法行徑，規避檢警等執法人員之查緝，類此在社會上層
    出不窮之案件，亦迭經報導及再三批露，但仍有一些知識份
    子，如退休老師被騙之事件一再發生，故尚難以被告為一成
    年人，並有近30年之工作經驗，對此社會現狀，當難諉為不
    知，而認其有幫助他人實施詐欺犯罪之不確定故意。
  (六)綜上所述，足見被告前開所辯，應屬可採，從而公訴人所持
    之前開論據，均無法採為認定被告犯罪之證據；此外，復查
    無其他積極證據足資證明被告有何幫助詐欺取財之犯行，被
    告被訴幫助詐欺取財罪自屬不能證明，揆之上開法條規定及
    判例意旨，自應為被告無罪之諭知。
七、原審未詳為推求，遽為被告乙○○論罪科刑之判決，即有未
    恰。被告執此聲明上訴，指摘原判決不當，為有理由，自應
    由本院將原判決予以撤銷改判，並另為被告無罪之判決。
據上論結，應依刑事訴訟法第369 條第1 項前段、第364 條、第
301 條第1 項，判決如主文。
本案經檢察官劉宗慶到庭執行職務。
中    華    民    國    99    年    9     月    27    日
                  刑事第二庭    審判長法  官  林正雄
                                      法  官  邱明弘
                                      法  官  黃壽燕
以上正本證明與原本無異。
不得上訴。
中    華    民    國    99    年    9     月    27    日
                                      書記官  戴志穎

司法院資訊處製作；財團法人民間司法改革基金會備份。
